---
title: "Taxa de Câmbio KRW/BR"
author: "Camila Sabino Ribeiro"
output: 
 html_document:
   toc: true
   toc_float: true
date: "2025-04-28"
---
## **Motivação Econômica**
<p style="text-align: justify;">• A taxa de câmbio entre o **won sul-coreano (KRW)** e o **real brasileiro (BRL)** reflete as relações comerciais e financeiras entre a Coreia do Sul e o Brasil, dois países com economias dinâmicas e complementares. A Coreia do Sul é um dos principais parceiros comerciais do Brasil na Ásia, destacando-se na exportação de eletrônicos, automóveis e produtos industriais, enquanto o Brasil fornece commodities como minério de ferro, soja e carne, além de produtos manufaturados. <p/>

<p style="text-align: justify;">• A motivação econômica por trás da análise dessa taxa de câmbio está na compreensão dos fluxos comerciais, dos investimentos bilaterais e dos impactos macroeconômicos que influenciam ambas as economias. A volatilidade dessa paridade cambial pode afetar diretamente empresas exportadoras e importadoras, turismo e até mesmo políticas monetárias, tornando essencial o acompanhamento de seus movimentos e tendências.

#### Principais Características da Taxa de Câmbio KRW/BRL:

– Influência de Commodities: O real brasileiro é sensível aos preços de commodities, enquanto o won sul-coreano reage à demanda por exportações de tecnologia e manufaturados;

– Risco Global: Crises geopolíticas na Ásia ou turbulências na América Latina podem aumentar a volatilidade dessa taxa;

– Fluxos Financeiros: Investimentos sul-coreanos no Brasil (especialmente em setores como energia e infraestrutura) impactam a demanda relativa pelas moedas;


***

## **Análise Exploratória e Gráfica**
Nesta etapa, vamos carregar os dados da Taxa de Câmbio Won-Real e realizar a análise gráfica da série e definir o melhor modelo.

```{r, message = FALSE, warning= FALSE}
library(quantmod)
# Baixar dados do USD/BRL e USD/KRW
usd_brl <- getSymbols("BRL=X", src = "yahoo", from = "2000-01-01", auto.assign = FALSE)
usd_krw <- getSymbols("KRW=X", src = "yahoo", from = "2000-01-01", auto.assign = FALSE)

# Extrair fechamento
usd_brl_close <- Cl(usd_brl)
usd_krw_close <- Cl(usd_krw)

# Alinhar datas
aligned_data <- na.omit(merge(usd_brl_close, usd_krw_close))

# Calcular taxa KRW/BRL (quantos reais por 1 won)
krw_brl <- aligned_data[,1] / aligned_data[,2]  # BRL por KRW

# Renomear
colnames(krw_brl) <- "KRW/BRL"

# Plotar
chartSeries(krw_brl, type = "line", theme = chartTheme("white"),
            name = "Taxa de câmbio Bruta KRW/BRL")

```

Visualmente podemos inferir que a série não parece ser estacionária. Podemos utilizar uma função de decomposição da série para destacar tendência, sazonalidade e componente irregular:

```{r, message = FALSE}

# Converter para série ts
krw_brl_ts <- ts(as.numeric(krw_brl), frequency = 252, start = c(2000,1))

library(ggplot2)
library(forecast)
decomp <- decompose(krw_brl_ts)
autoplot(decomp) +
  ggtitle("Decomposição da Série do Câmbio - Won ")

```

A decomposição da série da Taxa de Câmbio mostra que ela possui: 

• Tendência suavemente variável e não linear;

• Sazonalidade leve mas presente;

• Resíduos com agrupamento de volatilidade e variação temporal na variância.

### Verificação de Estacionaridade e Diferenciação
• A estacionaridade é essencial para a modelagem Box-Jenkins, que consiste na estimação (data fitting) de modelos da família ARIMA.

• A série da taxa de Câmbio KRW/BRL não é estacionária, pois tem tendência.

• Por enquanto, aplicamos a primeira diferenciação e visualizamos o resultado. Entretanto, cabe ressaltar que, como estamos tratando de uma taxa, não convém aplicar a primeira diferenciação sobre o log do Taxa de Câmbio KRW/BR, já que a série apresenta valores iguais ou proximos de 0:

```{r, message = FALSE}
library(tseries)
krw_diff <- diff(log(krw_brl_ts))
autoplot(krw_diff) +
  ggtitle("Série da Taxa de Câmbio KRW/BRL após Primeira Diferenciação") +
  xlab("Tempo") +
  ylab(" Tx crescimento Taxa de Câmbio KRW/BRL")

```

Vamos agora testar se a série diferenciada é estacionária:

#### Teste de Dickey-Fuller
```{r, message = FALSE, warning=FALSE}
adf_test <- adf.test(krw_diff)
print(adf_test)
```
#### Teste de Phillips-Perron
```{r, message = FALSE, warning=FALSE}
pp_test <- pp.test(krw_diff)
print(pp_test)
```
#### Teste de KPSS
```{r, message = FALSE, warning=FALSE}
kpss_test <- kpss.test(krw_diff)
print(kpss_test)
```

Com isso, podemos concluir que a série é estacionária, pois o teste de Dickey-Fuller e Phillips-Perron apresentaram um p valor baixo, ou seja podemos rejeitar a hipótese nula → Não há Raiz Unitária e vale a hipótese alternativa: o processo é estacionário. E pelo teste de KPSS não possível rejeitar a hipótese nula, portanto, é estácionario.

### Identificação da ordem do modelo
#### Metodologia Box-Jenkins: Grid Search
Correlograma da série de câmbio com 1 diferenciação:

```{r, message = FALSE, warning=FALSE}
par(mfrow=c(1,2))
vacf <- acf(krw_diff, lag.max = 12, main="ACF")
vpacf <- pacf(krw_diff, lag.max = 12, main="PACF")
```

Pelo gráfico da ACF, observa-se um valor com significância no lag 6, o que sugere que a série pode ser modelada por um processo MA(10). Já o gráfico da PACF apresenta significância na defasagem 9, indicando a possibilidade de um componente AR(9).

Desse modo, a partir da análise do correlograma da série, exploramos diferentes combinações dos parâmetros p e q (variando de 0 a 9 e 0 a 12, respectivamente) e compararemos os modelos com base nos critérios AIC e BIC.


```{r, message = FALSE, warning=FALSE}

# Definindo intervalos para os parâmetros p e q
p_range <- 0:9
q_range <- 0:12
# Inicializando objetos para armazenar os modelos e resultados
modelos <- list()
resultados <- data.frame(p = integer(), d = integer(), q = integer(),
                         
                         AIC = double(), BIC = double(), stringsAsFactors = FALSE)

# Loop para testar todas as combinações de p e q
for (p in p_range) {
  for (q in q_range) {
    order_spec <- c(p, 0, q)
    modelo_atual <- try(arima(krw_diff, order = order_spec), silent = TRUE)
    if (!inherits(modelo_atual, "try-error")) {
      aic_val <- AIC(modelo_atual)
      bic_val <- BIC(modelo_atual)
      resultados <- rbind(resultados, data.frame(p = p, d = 0, q = q,
                                                 
                                                 AIC = aic_val, BIC = bic_val))
      nome_modelo <- paste("ARIMA(", p, ",", 0, ",", q, ")", sep = "")
      modelos[[nome_modelo]] <- modelo_atual
      cat(sprintf("Modelo %s: AIC = %.2f, BIC = %.2f\n", nome_modelo, aic_val, bic_val))
    }
  }
}
# Visualizando a tabela de resultados
print(resultados)

```

Selecionando o melhor modelo baseado no menor AIC
```{r, message = FALSE, warning=FALSE}
melhor_index <- which.min(resultados$AIC)
melhor_modelo_params <- resultados[melhor_index, ]
nome_melhor_modelo <- paste("ARIMA(", melhor_modelo_params$p, ",",
                            
                            melhor_modelo_params$d, ",", melhor_modelo_params$q, ")", sep = "")

melhor_modelo <- modelos[[nome_melhor_modelo]]
cat("Melhor modelo selecionado:", nome_melhor_modelo,
    "com AIC =", melhor_modelo_params$AIC, "\n")

```
Comparando com o modelo sugerido pelo auto.arima():
```{r, message = FALSE, warning=FALSE}
modelo_auto <- auto.arima(krw_diff)
cat("Modelo sugerido pelo auto.arima():\n")
summary(modelo_auto)
```

Pelo valor alto do MA(4) e AR(4), encontrado de forma manual, que pode indicar a sazonalidade, iremos fazer o SARIMA:

```{r}
# Estimar modelo SARIMA automaticamente
modelo_sarima <- auto.arima(krw_diff, seasonal = TRUE, stepwise = FALSE, approximation = FALSE)

# Ver resultados
summary(modelo_sarima)

```

A partir disso, o melhor modelo com base no menor AIC e no auto.arima() e no SARIMA é o ARIMA(4,0,4), entretanto o modelo sugerido pelo auto.arima() é o ARIMA(4,0,0), que apesar de ter menos parâmetros tem um AIC maior, então iremos usar o modelo com o menor AIC, pois o modelo tem melhor desempenho em validação.

Após ajustar um modelo de séries temporais, como um ARIMA, é fundamental realizar o diagnóstico dos resíduos para verificar se o modelo é adequado. Um bom modelo deve produzir resíduos que se comportem como ruído branco, ou seja, sem autocorrelação, com média próxima de zero e variância constante. Desse modo, iremos fazer a validação do modelo a partir do diagnóstico dos resíduos.

***

## **Validação do Modelo**
Iremos fazer um diagnóstico de resíduos e aplicar testes de normalidade, autocorrelação e heteroscedasticidade.

### Diagnóstico dos Resíduos
```{r, message = FALSE, warning=FALSE}
checkresiduals(melhor_modelo)
```

Dessa forma, pelo teste de Ljung-Box não podemos rejeitar a hipótese nula de que não há correlação entre os erros.

### Teste de Normalidade
#### Estimativa de Kernel
```{r, message = FALSE, warning=FALSE}
library("xts")
# Estimar a densidade kernel
densidade <- density(krw_diff, kernel = "gaussian")
# Plotar a densidade kernel
plot(densidade, main = "Estimativa de Densidade Kernel", xlim=c(-0.1,0.1),ylim=c(0,50), col = "black", lwd=2)
hist(krw_diff, freq = FALSE, add = TRUE, breaks = 50, col = "lightblue")
sigma_emp = sd(krw_diff)
lines(density(rnorm(10000,0, sigma_emp)), col = "red", lwd=2)
lines(densidade, col = "black", lwd=2)
```

A estimativa de densidade kernel revela que os dados apresentam desvios da normalidade (curtose elevada)

#### Teste de Jarque-Bera
``` {r, message = FALSE, warning=FALSE}
library(moments)
# Calculando os momentos
mean_x <- mean(krw_diff) # Primeiro momento: média
var_x <- var(krw_diff) # Segundo momento: variância
skew_x <- skewness(krw_diff) # Terceiro momento: assimetria
kurt_x <- kurtosis(krw_diff) # Quarto momento: curtose
# Criando a tabela com os momentos
momentos <- data.frame(
  Momento = c("Média", "Variância", "Assimetria", "Curtose"),
  Valor = c(mean_x, var_x, skew_x, kurt_x)
)
# Exibindo a tabela
print(momentos)
# Realizando o teste de Jarque-Bera
jb_test <- jarque.bera.test(krw_diff)
# Exibindo os resultados
print(jb_test)
# Realizando o teste de Shapiro-Wilk
sw_test <- shapiro.test(krw_diff[1:5000])
# Exibindo os resultados
print(sw_test)

```

### Teste LM
``` {r, message = FALSE, warning=FALSE}
library(lmtest)
modelo_ar1 <- arima(krw_diff, order= c(4,0,4))
residuos <- residuals(modelo_ar1)

# Ajuste um modelo linear com os resíduos defasados
mod_resid_lm <- lm(residuos ~ ., data = residuos)

# Realizando o teste de Breusch-Godfrey para autocorrelação de ordem até 12
bg_test <- bgtest(mod_resid_lm, order = 12, type = "Chisq")

# Exibindo os resultados
print(bg_test)


```

Esse resultado corrobora com o Ljung-Box, em que não conseguimos rejeitar a hipótese nula de que não autocorrelação entre os resíduos.

### Teste ARCH-LM

``` {r, message = FALSE, warning=FALSE}
# Passo 1: Extrair os resíduos do seu modelo ARIMA
residuos <- residuals(modelo_ar1)  

# Passo 2: Definir o número de defasagens (lags) para o teste ARCH
q <- 3  # Testando ARCH(3) 

# Passo 3: Criar matriz de dados com resíduos ao quadrado e suas defasagens
n <- length(residuos)
resid2 <- residuos^2
dados_arch <- data.frame(
  resid2 = resid2[(q+1):n]  # Variável dependente: resíduos ao quadrado
)

# Adicionar defasagens como variáveis explicativas
for (lag in 1:q) {
  dados_arch[[paste0("lag", lag)]] <- resid2[(q+1 - lag):(n - lag)]
}

# Passo 4: Regressão auxiliar (resíduos² ~ lags dos resíduos²)
modelo_aux <- lm(resid2 ~ ., data = dados_arch)

# Passo 5: Calcular a estatística ARCH-LM (TR²) e o p-valor
r_squared <- summary(modelo_aux)$r.squared
lm_stat <- n * r_squared  # Estatística do teste (~Chi-quadrado com 'q' graus de liberdade)
p_value <- pchisq(lm_stat, df = q, lower.tail = FALSE)  # p-valor

# Passo 6: Resultado
cat("\nTeste ARCH-LM para", q, "defasagens:\n",
    "Estatística LM =", round(lm_stat, 4), "\n",
    "p-value =", round(p_value, 4), "\n")

# Interpretação:
if (p_value < 0.05) {
  cat("Conclusão: Rejeita H0 (há efeitos ARCH -> heterocedasticidade condicional).")
} else {
  cat("Conclusão: Não rejeita H0 (não há evidências de ARCH).")
}

```
Dessa forma, há heterocedasticidade condicional. Além disso, é muito comum (e esperado) encontrar heteroscedasticidade condicional em taxas de câmbio.  Esse fenômeno reflete o fato de que a volatilidade dos retornos não é constante ao longo do tempo, mas sim variável, apresentando períodos de maior e menor instabilidade agrupados. Esse comportamento é conhecido como "volatility clustering".

***

## **Previsão**
Gerando previsões para os próximos 12 período:
``` {r, message = FALSE, warning=FALSE}
previsoes <- forecast(melhor_modelo, h = 12)
autoplot(previsoes) +
  ggtitle("Previsão da Taxa de Câmbio Won-Real com o Melhor Modelo ARIMA") +
  xlab("Tempo") +
  ylab("Câmbio Previsto")
print(previsoes)

```

***

## **Conclusões**

• A série original da Taxa de Câmbio Won-Real apresentou não estacionariedade, com evidência de tendência. Por isso, foi aplicada diferenciação para garantir estacionariedade antes da modelagem;

• O modelo escolhido foi:

ARIMA(4,0,4);

Esse modelo inclui um termo autorregressivo e de média móvel (AR e MA);

• Os resíduos do modelo foram avaliados quanto à autocorrelação e heterocedasticidade:

   -O teste de Ljung-Box e o teste LM mostraram ausência de autocorrelação significativa nos resíduos;

   -O teste ARCH-LM indicou presença de efeitos ARCH, ou seja, tem heterocedasticidade condicional, o que pode ser esperado em séries de taxas de câmbio;

• A normalidade dos resíduos foi analisada:

   -Os testes de Jarque-Bera e Shapiro Wilk indicaram que os resíduos não seguem distribuição normal.
