---
title: "Petrobrás"
author: "Camila Sabino Ribeiro"
date: "2025-05-08"
output: 
 html_document:
   toc: true
   toc_float: true
---

## **Motivação Econômica**

<p style="text-align: justify;">• A Petrobras (PETR3/PETR4) é uma das maiores empresas de energia integrada do mundo e a principal representante do setor de óleo e gás no Brasil. Como empresa de capital aberto com controle majoritário pelo governo federal, sua atuação abrange toda a cadeia produtiva, desde a exploração e produção de petróleo e gás natural até o refino, transporte e comercialização de derivados. Sua relevância econômica está atrelada não apenas ao faturamento bilionário, mas também ao seu papel estratégico no desenvolvimento energético e industrial do país.</p>

##### Principais Características da Petrobras:

– Verticalização da Produção: Domínio completo da cadeia de valor, desde a extração em campos do pré-sal até a venda de combustíveis em postos, garantindo eficiência operacional e controle de custos;

– Exposição ao Petróleo Brent: Seus resultados são altamente sensíveis às flutuações do preço internacional do barril de petróleo, impactando receitas e investimentos;

– Dividendos Atraentes: Histórico de distribuição robusta de dividendos, tornando-a uma das ações mais buscadas por investidores em busca de renda;

------------------------------------------------------------------------

## **Análise Exploratória e Gráfica**

Nesta etapa, vamos carregar os dados da ação da Petrobás e realizar a análise gráfica da série e definir o melhor modelo.

```{r, message = FALSE, warning= FALSE}
library(quantmod)

# Puxar dados da ação da Petrobras (PETR4.SA) do Yahoo Finance
getSymbols("PETR4.SA", src = "yahoo", from = "2000-01-01", to = Sys.Date())

# Plotar gráfico de linha do preço de fechamento
chartSeries(`PETR4.SA`, type = "line", theme = chartTheme("white"),
            name = "Preço da Ação da Petrobras (PETR4.SA)", line.col = "blue")
```   
Podemos utilizar uma função de decomposição da série para destacar tendência, sazonalidade e componente irregular:

```{r, message = FALSE}
# Obter os dados e extrair o preço de fechamento
petrobras <- getSymbols("PETR4.SA", src = "yahoo", from = "2000-01-01", 
                        to = Sys.Date(), auto.assign = FALSE)
petrobras_close <- Cl(petrobras)
# Verificar quantidade de NAs
sum(is.na(petrobras_close))  # Diagnóstico

# Preencher os NAs com interpolação (mais seguro do que apenas remover)
petrobras_filled <- na.approx(petrobras_close)

# Criar série temporal - frequência de 252 dias úteis por ano
petrobras_ts <- ts(as.numeric(petrobras_filled), frequency = 252, start = c(2000, 1))

library(ggplot2)
library(forecast)
decomp <- decompose(petrobras_ts)
autoplot(decomp) +
  ggtitle("Decomposição da Série da ação da Petrobrás")

```

A decomposição da série da ação da Petrobrás mostra que ele possui: 

• Tendência de longo prazo com inflexões estruturais;

• Sazonalidade parece ser estável e recorrente;

• Resíduos com forte heterocedasticidade e picos de choque (ex. 2008 e 2020).

### Verificação de Estacionaridade e Diferenciação

• A estacionaridade é essencial para a modelagem Box-Jenkins, que consiste na estimação (data fitting) de modelos da família ARIMA.

• A série da ação da Petrobrás não é estacionária, pois tem tendência.

• Por enquanto, aplicamos a primeira diferenciação e visualizamos o resultado:

```{r, message = FALSE}
library(tseries)
pet_diff <- diff(log(petrobras_ts))
autoplot(pet_diff) +
  ggtitle("Série da Ação da Petrobrás após Primeira Diferenciação") +
  xlab("Tempo") +
  ylab(" Tx crescimento Ação")

```

Vamos agora testar se a série diferenciada é estacionária:

#### Teste de Dickey-Fuller

```{r, message = FALSE, warning=FALSE}
adf_test <- adf.test(pet_diff)
print(adf_test)
```

#### Teste de Phillips-Perron

```{r, message = FALSE, warning=FALSE}
pp_test <- pp.test(pet_diff)
print(pp_test)
```

#### Teste de KPSS

```{r, message = FALSE, warning=FALSE}
kpss_test <- kpss.test(pet_diff)
print(kpss_test)
```

Com isso, podemos concluir que a série é estacionária, pois o teste de Dickey-Fuller e Phillips-Perron apresentaram um p valor baixo, ou seja podemos rejeitar a hipótese nula → Não há Raiz Unitária e vale a hipótese alternativa: o processo é estacionário. E pelo teste de KPSS não possível rejeitar a hipótese nula, portanto, é estácionario.

### Identificação da ordem do modelo

#### Metodologia Box-Jenkins: Grid Search

Correlograma da série de IPCA com 1 diferenciação:

```{r, message = FALSE, warning=FALSE}
par(mfrow=c(1,2))
vacf <- acf(pet_diff, lag.max = 12, main="ACF")
vpacf <- pacf(pet_diff, lag.max = 12, main="PACF")
```

Pelo gráfico da ACF, observa-se um valor com significância no lag 7, o que sugere que a série pode ser modelada por um processo MA(7). Já o gráfico da PACF apresenta significância na defasagem 6, indicando a possibilidade de um componente AR(6), entretantto foi realizado um teste com esses valores para range e o melhor modelo no teste de Ljung-Box apresentou que havia correlação entre os erros, portanto o range foi aumentado para ver se tinha um modelo melhor para explicar.

Desse modo, a partir da análise do correlograma da série, exploramos diferentes combinações dos parâmetros p e q (variando de 0 a 10) e compararemos os modelos com base nos critérios AIC e BIC.

```{r, message = FALSE, warning=FALSE}

# Definindo intervalos para os parâmetros p e q
p_range <- 0:10
q_range <- 0:10
# Inicializando objetos para armazenar os modelos e resultados
modelos <- list()
resultados <- data.frame(p = integer(), d = integer(), q = integer(),
                         
                         AIC = double(), BIC = double(), stringsAsFactors = FALSE)

# Loop para testar todas as combinações de p e q
for (p in p_range) {
  for (q in q_range) {
    order_spec <- c(p, 0, q)
    modelo_atual <- try(arima(pet_diff, order = order_spec), silent = TRUE)
    if (!inherits(modelo_atual, "try-error")) {
      aic_val <- AIC(modelo_atual)
      bic_val <- BIC(modelo_atual)
      resultados <- rbind(resultados, data.frame(p = p, d = 0, q = q,
                                                 
                                                 AIC = aic_val, BIC = bic_val))
      nome_modelo <- paste("ARIMA(", p, ",", 0, ",", q, ")", sep = "")
      modelos[[nome_modelo]] <- modelo_atual
      cat(sprintf("Modelo %s: AIC = %.2f, BIC = %.2f\n", nome_modelo, aic_val, bic_val))
    }
  }
}
# Visualizando a tabela de resultados
print(resultados)

```

Selecionando o melhor modelo baseado no menor AIC

```{r, message = FALSE, warning=FALSE}
melhor_index <- which.min(resultados$AIC)
melhor_modelo_params <- resultados[melhor_index, ]
nome_melhor_modelo <- paste("ARIMA(", melhor_modelo_params$p, ",",
                            
                            melhor_modelo_params$d, ",", melhor_modelo_params$q, ")", sep = "")

melhor_modelo <- modelos[[nome_melhor_modelo]]
cat("Melhor modelo selecionado:", nome_melhor_modelo,
    "com AIC =", melhor_modelo_params$AIC, "\n")

```
Comparando com o modelo sugerido pelo auto.arima():

```{r, message = FALSE, warning=FALSE}
modelo_auto <- auto.arima(pet_diff)
cat("Modelo sugerido pelo auto.arima():\n")
summary(modelo_auto)
```

A partir disso, o melhor modelo com base no menor AIC e no modelo sugerido pelo auto.arima() é o ARIMA(5,0,2). Isso porque o modelo sugerido pelo auto.arima é o ARIMA(1,0,0), entretando o modelo com menor AIC tem um desempenho de previsão potencialmente melhor, apesar da maior complexidade já que tem 5 coeficientes do AR e 2 coeficientes do MA, então o modelo escolhido será o ARIMA(5,0,2). Vale ressaltar que 5 termos AR são raros em séries financeiras e podem indicar overfitting, mas iremos com o critério do menor AIC.

Após ajustar um modelo de séries temporais, como um ARIMA, é fundamental realizar o diagnóstico dos resíduos para verificar se o modelo é adequado. Um bom modelo deve produzir resíduos que se comportem como ruído branco, ou seja, sem autocorrelação, com média próxima de zero e variância constante. Desse modo, iremos fazer a validação do modelo a partir do diagnóstico dos resíduos.

------------------------------------------------------------------------

## **Validação do Modelo**

Iremos fazer um diagnóstico de resíduos e aplicar testes de normalidade, autocorrelação e heteroscedasticidade.

### Diagnóstico dos Resíduos

```{r, message = FALSE, warning=FALSE}
checkresiduals(melhor_modelo)
```

Dessa forma, pelo teste de Ljung-Box não podemos rejeitar a hipótese nula de que não há correlação entre os erros.

### Teste de Normalidade

#### Estimativa de Kernel

```{r, message = FALSE, warning=FALSE}
library("xts")
# Estimar a densidade kernel
densidade <- density(pet_diff, kernel = "gaussian")
# Plotar a densidade kernel
plot(densidade, main = "Estimativa de Densidade Kernel", xlim=c(-0.4,0.3),ylim=c(0,25), col = "black", lwd=2)
hist(pet_diff, freq = FALSE, add = TRUE, breaks = 50, col = "lightblue")
sigma_emp = sd(pet_diff)
lines(density(rnorm(10000,0, sigma_emp)), col = "red", lwd=2)
lines(densidade, col = "black", lwd=2)
```
A estimativa de densidade kernel revela que os dados apresentam assimetria negativa e desvios da normalidade (curtose elevada e cauda mais longa à esquerda)

#### Teste de Jarque-Bera

```{r, message = FALSE, warning=FALSE}
library(moments)
# Calculando os momentos
mean_x <- mean(pet_diff) # Primeiro momento: média
var_x <- var(pet_diff) # Segundo momento: variância
skew_x <- skewness(pet_diff) # Terceiro momento: assimetria
kurt_x <- kurtosis(pet_diff) # Quarto momento: curtose
# Criando a tabela com os momentos
momentos <- data.frame(
  Momento = c("Média", "Variância", "Assimetria", "Curtose"),
  Valor = c(mean_x, var_x, skew_x, kurt_x)
)
# Exibindo a tabela
print(momentos)
# Realizando o teste de Jarque-Bera
jb_test <- jarque.bera.test(pet_diff)
# Exibindo os resultados
print(jb_test)
# Realizando o teste de Shapiro-Wilk
sw_test <- shapiro.test(pet_diff[1:5000])
# Exibindo os resultados
print(sw_test)

```

Pelo teste de Jarque-Bera, com um p-valor muito pequeno indica que a série pet_diff não segue uma distribuição normal e esse resultado é corroborado também pelo teste de Shapiro-Wilk, que indica a série não é normalmente distribuída, pois é possível rejeitar a hipótese nula.

### Teste LM

```{r, message = FALSE, warning=FALSE}
library(lmtest)
modelo_ar1 <- arima(pet_diff, order= c(5,0,2))
residuos <- residuals(modelo_ar1)

# Ajuste um modelo linear com os resíduos defasados
mod_resid_lm <- lm(residuos ~ ., data = residuos)

# Realizando o teste de Breusch-Godfrey para autocorrelação de ordem até 12
bg_test <- bgtest(mod_resid_lm, order = 12, type = "Chisq")

# Exibindo os resultados
print(bg_test)


```

Com isso, o modelo de regressão não apresenta autocorrelação serial nos resíduos, pois não é possível rejeitar a hipótese nula.

### Teste ARCH-LM

```{r, message = FALSE, warning=FALSE}
# Passo 1: Extrair os resíduos do seu modelo ARIMA
residuos <- residuals(modelo_ar1)  

# Passo 2: Definir o número de defasagens (lags) para o teste ARCH
q <- 3  # Testando ARCH(3) 

# Passo 3: Criar matriz de dados com resíduos ao quadrado e suas defasagens
n <- length(residuos)
resid2 <- residuos^2
dados_arch <- data.frame(
  resid2 = resid2[(q+1):n]  # Variável dependente: resíduos ao quadrado
)

# Adicionar defasagens como variáveis explicativas
for (lag in 1:q) {
  dados_arch[[paste0("lag", lag)]] <- resid2[(q+1 - lag):(n - lag)]
}

# Passo 4: Regressão auxiliar (resíduos² ~ lags dos resíduos²)
modelo_aux <- lm(resid2 ~ ., data = dados_arch)

# Passo 5: Calcular a estatística ARCH-LM (TR²) e o p-valor
r_squared <- summary(modelo_aux)$r.squared
lm_stat <- n * r_squared  # Estatística do teste (~Chi-quadrado com 'q' graus de liberdade)
p_value <- pchisq(lm_stat, df = q, lower.tail = FALSE)  # p-valor

# Passo 6: Resultado
cat("\nTeste ARCH-LM para", q, "defasagens:\n",
    "Estatística LM =", round(lm_stat, 4), "\n",
    "p-value =", round(p_value, 4), "\n")

# Interpretação:
if (p_value < 0.05) {
  cat("Conclusão: Rejeita H0 (há efeitos ARCH -> heterocedasticidade condicional).")
} else {
  cat("Conclusão: Não rejeita H0 (não há evidências de ARCH).")
}

```

Dessa forma, há heterocedasticidade condicional, o que até se é esperado em séries financeiras. Esse fenômeno reflete o fato de que a volatilidade dos retornos não é constante ao longo do tempo, mas sim variável, apresentando períodos de maior e menor instabilidade agrupados. Esse comportamento é conhecido como "volatility clustering".

------------------------------------------------------------------------

## **Previsão**

Gerando previsões para os próximos 12 período:

```{r, message = FALSE, warning=FALSE}
previsoes <- forecast(melhor_modelo, h = 12)
autoplot(previsoes) +
  ggtitle("Previsão da ação da Petrobrás com o Melhor Modelo ARIMA") +
  xlab("Tempo") +
  ylab("Valor Previsto")
print(previsoes)

```

***

## **Conclusões**

• A série original da ação da Petrobrás apresentou não estacionariedade, com evidência de tendência. Por isso, foi aplicada diferenciação para garantir estacionariedade antes da modelagem;

• O modelo escolhido foi:

ARIMA(5,0,2);

Esse modelo inclui um termo autorregressivo e de média móvel (AR e MA);

• Os resíduos do modelo foram avaliados quanto à autocorrelação e heterocedasticidade:

   -O teste de Ljung-Box e o teste LM mostraram ausência de autocorrelação significativa nos resíduos;

   -O teste ARCH-LM indicou presença de efeitos ARCH, ou seja, tem heterocedasticidade condicional, o que pode ser esperando em uma série financeira;

• A normalidade dos resíduos foi analisada:

   -Os testes de Jarque-Bera e Shapiro Wilk indicaram que os resíduos não seguem distribuição normal.

